【裁判字號】    98,裁,165
【裁判日期】    980122
【裁判案由】    土地稅法
【裁判全文】
最  高  行  政  法  院  裁  定
                                       98年度裁字第165號
聲  請  人  甲○○○○○○○○.
訴訟代理人  吳金湖
上列聲請人因與相對人桃園縣政府地方稅務局間土地稅法事件，
對於中華民國97年10月2日本院97年度裁字第4686號裁定，聲請
再審，本院裁定如下：
    主  文
再審之聲請駁回。
再審訴訟費用由聲請人負擔。
    理  由
一、本件聲請人以本院97年度裁字第4686號裁定（下稱原確定裁
    定）為再審對象，主張行政訴訟法第273條第1項第1款及第
    13款之再審事由，聲請本件再審。其提起本件再審之客觀經
    過及據為再審意旨之具體理由，如下所述：
  (一)其因遭相對人認定，有「買入土地，未先辦理土地所有權移
    轉登記，即再行出售該等土地」之行為違章事實存在，而依
    土地稅法第54條之規定，對之課罰，為此其提起行政爭訟，
    經臺北高等行政法院以94年度訴字第3164號判決駁回其訴，
    為此聲請人提起上訴，為以下之主張：
    1.在事實認定上，其主張：
      (1)其是受委託人委託，以自己之名義向地主購入土地，再
        依該委託人之指示，將買入之土地移轉登記予第三人。
      (2)因此稅捐機關基於同一事實，認定其有居間仲介之執行
        業務所得，計入其課稅所得中。
      (3)因為以自己名義轉售土地與居間仲介買賣土地，在實證
        上無法併存，由此可知相對人之上開事實認定有錯誤。
    2.在法律適用上，其主張：
      (1)在上開事實基礎下，從實體法之觀點言之，因為只有一
        個買賣行為，所以不符合土地稅法第54條規定之違章構
        成要件。
      (2)再從程序法之觀點言之，其為上開事實主張，而第一審
        判決在理由欄未予論駁，亦有「重要攻擊防禦方法未予
        論述」之違法情事。
  (二)本院前開原確定裁定則以聲請人提出之上訴理由，無非對原
    審法院證據取捨及事實認定之職權行使為空泛指摘，未對上
    開第一審判決有何違法之處，為具體表明，其上訴不合法，
    而裁定駁回其上訴。
  (三)為此聲請人聲請本件再審，其主張再審事由內容分別為：
    1.行政訴訟法第273條第1項第1款「適用法規顯有錯誤」部
      分：
      原確定裁定對聲請人所指「聲請人之同一土地交易行為，
      在所得稅制上被認列有執行業務所得，表示稅捐機關肯認
      聲請人在土地交易中之仲介地位，但在本案中又認聲請人
      為土地之買受人（第一次買入時）與出賣人（第二次出賣
      時）」之事實認定矛盾之指摘，認為聲請人未具體表明上
      訴理由，即屬「適用法規顯有錯誤」。
    2.行政訴訟法第273條第1項第13款「發現未經斟酌之證據或
      得使用該證物，而斟酌結果可得較有利之判決」部分：
      聲請人從事交易之前開多筆土地，依臺灣桃園地方法院95
      年度訴字第2432號刑事判決書理由欄第20頁所引用之資料
      ，均屬免徵土地增值稅之土地，原裁定未及斟酌，亦有違
      法之處。
  (四)另外聲請人復主張，就算本案應課土地增值稅，其稅基計算
    亦有錯誤。
二、經查：
  (一)當事人對於本院所為裁定聲請再審，必須原裁定有行政訴訟
    法第273條之情形者，始得為之。而本案聲請人提出之各項
    再審理由，本諸下述理由，均無法通過再審事由之門檻審查
    ，爰說明如下：
    1.有關「適用法規顯有錯誤」部分：
      (1)實則在現行稅制設計下，因為土地交易所得是採取分離
        課稅之課徵方式，與一般課稅所得分別計算稅基。加上
        土地交易所得之稅基量化，並非以賣出與買入之實際價
        差為準，而是以土地公告現值之二期差異來計算，另外
        復配合土地增值稅之課徵機制是以控管土地所有權移轉
        登記之方式來確保稅捐之完納（移轉者不納稅，其土地
        所有權即無法移轉至受移轉者手中）。在這樣給定之實
        證環境下，有關土地增值稅，其稅捐客體對稅捐主體之
        歸屬標準，自然傾向採「稽徵經濟原則」，而與一般個
        人綜合所得稅中稅捐客體之歸屬（其中包括對主體、對
        時間、對空間之歸屬，以及類別屬性之歸屬）採「實質
        課稅原則」有所不同。在此情況下，類似本案之情形，
        仲介業者因為是以自己名義與賣主訂約，民事外部法律
        關係上自居於買受人地位，則在土地增值稅與綜合所得
        稅上，自然會有差異認定之可能性存在，不能因為認定
        有異，即遽指為事實認定過程有採證違法之明顯重大瑕
        疵，這樣的觀點原確定裁定亦有簡單之說明。
      (2)因此本案聲請人上訴時主張：「第一審判決對證據資料
        之取捨有相互矛盾」一節，實出於其個人對法制之誤會
        ，進而誤認事實認定有誤。從而原確定裁定謂此等上訴
        理由其僅屬「證據取捨與事實認定」之空泛指摘，尚非
        無據。是以本件原確定裁定實質上並不存在聲請人所指
        「適用法規顯有錯誤」之再審事由。
    2.有關「原確定裁定有未經斟酌之有利證據」部分：
      實則本件原確定裁定根本沒有自為事實認定，自然也不會
      存在上開再審事由存在。若聲請人認第一審判決有此情事
      ，也應以該第一審判決為再審對象，而非以本案為再審對
      象。
  (二)又本件既然無法通過門檻審查，即無法進入全面重複之審理
    程序，因此本院當然也勿庸再審酌聲請人所主張、有關「稅
    基量化事實是否有誤」之爭點。
  (三)總結以上所述，本件聲請人之再審聲請顯無再審理由，應予
    駁回。
三、據上論結，本件聲請為無理由。依行政訴訟法第283條、第
    278條第2項、第104條、民事訴訟法第95條、第78條，裁定
    如主文。
中    華    民    國    98    年    1     月    22    日
                    最高行政法院第一庭
                        審判長法官  鄭  淑  貞
                              法官  黃  合  文
                              法官  吳  慧  娟
                              法官  帥  嘉  寶
                              法官  胡  方  新
以  上  正  本  證  明  與  原  本  無  異
中    華    民    國    98    年    1     月    23    日
                              書記官  莊  俊  亨


司法院資訊處製作；財團法人民間司法改革基金會備份。
